【裁判字號】    98,重訴,346
【裁判日期】    990319
【裁判案由】    債務人異議之訴
【裁判全文】
臺灣士林地方法院民事判決             98年度重訴字第346號
原      告  聯成加油站有限公司
法定代理人  乙○○
訴訟代理人  陳生全律師
被      告  丁○○
訴訟代理人  黃介南律師
            陳宜鴻律師
上列當事人間請求債務人異議之訴事件，本院於99年2 月25日言
詞辯論終結，判決如下：
    主      文
本院九十八年度執助字第一五號執行事件關於命原告應將臺北市
○○區○○段四小段第五三八地號土地騰空遷讓返還被告及全體
共有人之強制執行程序應予撤銷。
訴訟費用新臺幣陸拾肆萬伍仟陸佰元由被告負擔。
    事實及理由
一、原告起訴主張：被告執本院內湖簡易庭97年度湖簡字第775
    號簡易判決聲請強制執行，經臺灣臺北地方法院以97年執亥
    字第119881號執行事件進行強制執行程序，返還共有土地及
    房屋部份經囑託本院民事執行處執行，現本院以98年度執助
    字第15號返還共有物等強制執行事件強制執行中。臺北市○
    ○區○○段四小段第538 地號土地（下稱系爭土地）為甲○
    ○、丙○○及被告共有，權利範圍均為1/3 ，甲○○、丙○
    ○為將系爭土地依民法820 條規定出租予原告，乃訂立管理
    決定書並與原告訂立租賃契約書，並以存證信函通知被告。
    原告既對系爭土地有使用收益之權，遂依強制執行法第14條
    第1 項前段之規定，提起本件異議之訴。並聲明：本院98年
    度執助字第15號執行事件關於將臺北市○○區○○段四小段
    第538 地號土地騰空返還丁○○及全體共有人之強制執行程
    序應予撤銷。
二、被告則以：原告之法定代理人乙○○，與其母丙○○、其叔
    叔甲○○共謀，於98年7 月30日以符合民法第820 條之規定
    將系爭土地出租予原告。惟因原告當時如欲繼續使用系爭土
    地，自可與系爭土地之共有人簽訂新租賃契約即可，何需於
    被告已向本院聲請強制執行後，始依民法第820 條規定將系
    爭土地出租於原告？顯見丙○○、甲○○並無實際將系爭土
    地出租予原告之意思。且甲○○、丙○○恐以現金方式，將
    原告每月給付之租金各新臺幣（下同）20萬元退回予原告，
    況被告迄今從未收到原告所給付之租金。又系爭土地之公告
    現值高達1 億1973萬2052元，原告與甲○○、丙○○等人簽
    訂系爭租賃契約竟未見有押租金之約定，亦有悖於事理常情
    ，自可認原告與訴外人甲○○及丙○○係基於通謀虛偽意思
    表示而簽訂系爭租約等語置辯。並聲明：原告之訴駁回。
三、本件經兩造協議後簡化爭點如下：
  甲、兩造所不爭執之事項：
    (一)被告以其為臺北市○○區○○段4 小段第538 地號土地及
      其上臺北市○○區○○段4 小段第2836建號房屋之共有人
      ，提起返還共有物訴訟，經本院內湖簡易庭以97年度湖簡
      字第775 號簡易判決，其判決主文第一項載為：「被告應
      將坐落臺北市○○區○○段4 小段第538 地號土地及其上
      臺北市○○區○○段4 小段第2836建號房屋騰空返還原告
      及全體共有人全體，並自96年4 月1 日起至遷讓返還日止
      ，按月給付原告新臺幣貳拾萬元」。
    (二)被告據上開判決聲請強制執行，經臺灣臺北地方法院以97
      年度執亥字第119881號執行事件進行強制執行程序，返還
      共有土地及房屋部分之強制執行由臺灣臺北地方法院民事
      執行處囑託本院民事執行處執行，現本院以98年度執助字
      第15號返還共有物等強制執行事件強制執行中。
    (三)系爭土地為甲○○、丙○○及被告3 人共有，權利範圍均
      為1/3 。
    (四)甲○○、丙○○於98年7 月30日訂立管理決定書（本院卷
      第17頁）並與原告訂立租賃契約（本院卷第18頁），甲○
      ○及丙○○並以存證信函（本院卷第19-21 頁）將上情告
      知被告。
  乙、兩造之爭點：
      甲○○、丙○○與原告訂立租賃契約是否為通謀虛偽意思
      表示？
四、經查：
    按執行名義成立後，如有消滅或妨礙債權人請求之事由發生
    ，債務人得於強制執行程序終結前，向執行法院對債權人提
    起異議之訴，如以裁判為執行名義時，其為異議原因之事實
    發生在前訴訟言詞辯論終結後者，亦得主張之。強制執行法
    第14條第1 項定有明文。次按，共有物之管理，除契約另有
    約定外，應以共有人過半數及其應有部分合計過半數之同意
    行之。但其應有部分合計逾三分之二者，其人數不予計算。
    又稱租賃者，謂當事人約定，一方以物租與他方使用收益，
    他方支付租金之契約。民法第820 條第1 項、第421 條復分
    定有明文。經查，原告主張：於系爭確定判決之執行名義成
    立後，已就系爭土地取得使用收益之權，而有妨礙債權人即
    被告請求之事由發生等語，雖為被告所否認。惟查，系爭土
    地係甲○○、丙○○及被告3 人共有，權利範圍均為1/3 ；
    且甲○○、丙○○於98年7 月30日訂立管理決定書，並與原
    告訂立租賃契約，甲○○及丙○○並以存證信函將上情告知
    被告一事，復為兩造所不爭執（詳上揭兩造不爭執事項(三)、
    (四)所載），核與上開民法第820 條之規定尚相符合。則原告
    主張：其就系爭土地取得使用收益之權等語，洵屬有據。被
    告雖抗辯：原告如欲繼續使用系爭土地，自可與系爭土地之
    共有人簽訂新租賃契約即可，何需於伊已向本院聲請強制執
    行後，始依民法第820 條規定將系爭土地出租於原告？且系
    爭土地之公告現值高達1 億1973萬2052元，系爭租賃契約竟
    未見有押租金之約定，顯見係基於通謀虛偽意思表示而簽訂
    系爭租約云云。按表意人與相對人通謀而為虛偽意思表示者
    ，其意思表示無效。民法第87條第1 項前段定有明文。又按
    第三人主張表意人與相對人通謀而為虛偽意思表示者，該第
    三人應負舉證之責，最高法院48年台上字第29號著有判例可
    參。然查，原告與甲○○、丙○○於98年7 月30日，就系爭
    土地訂立租賃契約，而租金係參考本院內湖簡易庭97年度湖
    簡字第775 號簡易判決主文第一項所判之金額為依據一事，
    亦為兩造所不爭執（詳上揭兩造不爭執事項(四)、(一)所載）。
    則揆諸上開說明，堪認系爭租賃契約當非通謀虛偽之意思表
    示。又被告既未能就其所辯原告與甲○○、丙○○就系爭土
    地所為租賃契約為通謀虛偽意思表示一節另行舉證以實其說
    ，則揆諸上開判例意旨之說明，被告所辯自難採信。綜上，
    被告前雖已取得確定判決為執行名義，聲請臺灣臺北地方法
    院並囑託本院就系爭土地為強制執行，而命原告應將系爭土
    地騰空遷讓返還予被告及全體共有人。惟原告既於本院前開
    確定判決後之98年7 月間，就系爭土地取得使用收益之合法
    權源。則原告主張：於系爭強制執行事件之執行名義成立後
    ，就被告請求原告騰空返還系土地部分，確有妨礙債權人請
    求之事由發生，其執行程序應予撤銷等語，於法應無不合。
五、從而，原告依強執行法第14條第1 項之規定，提起債務人異
    議之訴，請求將系爭強制執行事件關於命其將系爭土地騰空
    返還被告及全體共有人之強制執行程序撤銷，為有理由，應
    予准許。併依職權確定本件訴訟費用為645,600 元（第一審
    裁判費645,600 元），應由被告負擔。
六、本件事證已臻明確，其餘兩造主張、陳述暨所提之證據，經
    審酌均與本院前揭判斷不生影響，爰不一一詳予論述，附此
    敘明。
七、訴訟費用負擔之依據：民事訴訟法第78條、第87條第1 項。
中    華    民    國    99    年    3     月    19    日
                  民事第一庭  法  官  陳梅欽
以上正本證明與原本無異。
如對本判決上訴，應於判決送達後20日內向本院提出上訴狀。
中    華    民    國    99    年    3     月    19    日
                              書記官  謝金宏

司法院資訊處製作；財團法人民間司法改革基金會備份。
